【裁判字號】    97,上更(一),32
【裁判日期】    980227
【裁判案由】    土地所有權移轉登記
【裁判全文】
臺灣高等法院民事判決                97年度上更(一)字第32號
上  訴  人  戊○○
訴訟代理人  陳曉祺律師
被上訴人    丁○○
                      樓
訴訟代理人  陳志雄律師
被上訴人    乙○○
訴訟代理人  陳秀卿律師
            林世芬律師
共      同
訴訟代理人  劉志忠律師
被上訴人    丙○○
                      樓
            甲○○
                      樓
上列當事人間請求土地所有權移轉登記事件，上訴人對於中華民
國96年1月10日臺灣板橋地方法院95年度重訴字第485號第一審判
決提起上訴，經判決後，由最高法院發回更審，上訴人並於本院
為訴之追加，本院於98年2月10日言詞辯論終結，判決如下：
    主  文
上訴及追加之訴均駁回。
第二審及發回前第三審訴訟費用由上訴人負擔。
    事實及理由
一、關於程序方面：
  (一)按當事人於第二審為訴之變更、追加，非經他造同意，不得
    為之，但請求之基礎事實同一者，不在此限，民事訴訟法第
    446條第1項、第255條第1項第2 款定有明文。經查上訴人在
    原審起訴時係聲明求為判決：被上訴人應將坐落台北縣新莊
    市○○段16地號土地（下稱系爭土地）所有權應有部分5735
    /114103移轉登記予上訴人（見原法院95年度重訴字第485號
    卷第13頁）；其於本院審理中追加備位之訴，主張如認上開
    請求必須於終止公同共有關係後始得進行移轉，則備位聲明
    求為判決：被上訴人應於終止兩造間因繼承而生之公同共有
    關係後，各將系爭土地所有權應有部分1147/114103 移轉登
    記予上訴人（見本院卷第185、208至209 頁）。核其追加請
    求之基礎事實與起訴請求之基礎事實同一，依上開規定，應
    予准許。
  (二)被上訴人丙○○、甲○○未於言詞辯論期日到場，核無民事
    訴訟法第386 條所列各款情形，爰依上訴人之聲請，由其一
    造辯論而為判決。
二、上訴人主張：兩造之被繼承人陳碧（大房）與陳碧河（二房
    ）、陳勝和（三房）、陳勝賜（四房）、陳勝雄（五房）、
    陳勝吉（六房）及陳勝茂（七房）等7 人於民國（下同）53
    年4月10 日就兩造祖父陳允棟之遺產為分配，並簽訂協議書
    約定：「坐落新莊鎮○○段頭前小段240-4 、240-2、240-6
    等地號放領田地3筆，面積0.9415 甲，承領人名義二房碧河
    。同所237-3、257、257-7、257-3、240等地號放領田地5筆
    ，面積計21903 甲，承領人名義父親允棟，均為家產，應依
    七大房均分所有…」，因當時陳勝和無自耕農身分，故上開
    農地均由其他六大房辦理所有權登記，惟陳勝和就各該土地
    仍有所有權應有部分1/7。嗣上訴人於74 年2月8日以總價新
    台幣（下同）940,831 元向陳勝和購買坐落台北縣新莊鎮○
    ○段頭前小段240-24地號（下稱系爭240-24地號土地）及同
    地段257地號土地（於87年間分割為同地段257、257-22、25
    7-23地號土地，此3 筆土地經重劃後編為台北縣新莊市○○
    段16地號，即系爭土地）其中登記於陳碧名下屬陳勝和所有
    之應有部分全部，上訴人已給付全部價金，因上訴人無自耕
    農身分，故未為移轉登記，而仍以陳碧為登記名義人。嗣陳
    碧於81年1月14 日將登記其名下之系爭240-24地號土地所有
    權應有部分1/6 出賣予上訴人之配偶陳吳秀金，陳碧乃與上
    訴人約定以系爭土地其中30.19 坪補償上訴人，則連同上訴
    人所買受屬陳勝和所有而登記於陳碧名下之系爭土地所有權
    應有部分1/42，上訴人合計取得系爭土地57.35 坪之權利。
    而為確認上訴人之上開權利，陳碧於87 年6月22日與上訴人
    及被上訴人乙○○、丁○○簽訂不動產預定買賣契約書（下
    稱系爭買賣契約書）及切結書（下稱系爭切結書），載明上
    訴人承買系爭土地其中57.35 坪（折算為系爭土地所有權應
    有部分5735/114103 ），系爭切結書並經陳碧及兩造簽名，
    是系爭買賣契約書關於上訴人部分，陳碧與上訴人間實係隱
    藏借名登記之法律關係，雙方之真意乃上訴人就系爭土地其
    中57.35 坪之權利部分借用陳碧名義登記，俟上訴人取得自
    耕農身分或法令變更或都市計劃變更為非農地後，再請求陳
    碧辦理移轉登記。陳碧已於89 年7月16日死亡，由上訴人及
    丁○○、乙○○、丙○○、陳榮祥共同繼承，又陳榮祥經法
    院判決宣告於93 年7月14日死亡，經其繼承人協議由甲○○
    單獨繼承陳榮祥之遺產，是原登記於陳碧名下之系爭土地所
    有權應有部分1/6 由兩造共同繼承而公同共有。陳碧既已死
    亡，上開借名登記之法律關係即告終止，則陳碧對於上訴人
    所負系爭土地所有權移轉登記義務，自應由陳碧之全體繼承
    人共同負擔。爰依據借名登記及繼承之法律關係，先位聲明
    請求被上訴人將系爭土地所有權應有部分5735/114103 移轉
    登記予上訴人；如認為上開請求必須於終止兩造之公同共有
    關係後始得辦理移轉登記，則備位聲明請求被上訴人應於終
    止兩造間因繼承而生之公同共有關係後，各將系爭土地所有
    權應有部分1147/114103 移轉登記予上訴人等語。原審就先
    位之訴為上訴人敗訴之判決，上訴人不服，提起上訴，經發
    回前本院為上訴人勝訴之判決，乙○○、丁○○不服，提起
    第三審上訴（因本件訴訟標的對於被上訴人必須合一確定，
    故上開第三審上訴之效力及於丙○○、甲○○），經最高法
    院判決將發回前本院所為上開判決廢棄，發回本院更為審理
    ，上訴人於本院為訴之追加，並聲明：(一)先位聲明：原判
    決廢棄。被上訴人應將系爭土地所有權應有部分5735/114
    103 移轉登記予上訴人。(二)備位聲明：被上訴人應於終止兩
    造間因繼承而生之公同共有關係後，各將系爭土地所有權應
    有部分1147/114103移轉登記予上訴人。
三、丁○○及乙○○則以：陳碧與上訴人間就系爭土地並無借名
    登記關係存在，陳碧簽訂系爭買賣契約書及切結書實係為分
    配家產，而將系爭土地贈與上訴人及丁○○、乙○○。又陳
    碧就系爭土地之所有權應有部分1/6 現仍登記為兩造公同共
    有，於此公同共有關係終止前，上訴人自不得請求被上訴人
    逕將系爭土地所有權應有部分5735/114103 移轉登記予上訴
    人。又上訴人備位聲明所附公同共有關係終止之停止條件尚
    未成就，其所為備位請求亦無理由等語，資為抗辯。原審為
    被上訴人勝訴之判決（詳如前述），丁○○及乙○○對於上
    訴人之上訴及追加之訴均聲明：上訴及追加之訴均駁回。
四、按訴訟標的對於共同訴訟之各人必須合一確定者，共同訴訟
    人中一人之行為有利益於共同訴訟人者，其效力及於全體；
    不利益者，對於全體不生效力，民事訴訟法第56條第1 款定
    有明文。查甲○○對於上訴人之請求雖予以認諾（見本院96
    年度上字第179號卷第47頁背面、138頁、225 頁背面，本院
    卷第119 頁），然本件訴訟標的對於被上訴人之各人必須合
    一確定，而認諾係不利於共同訴訟人之行為，是依前揭規定
    ，甲○○所為認諾對被上訴人全體不生效力。
五、經查上訴人所主張之事實，固據提出協議書、土地買賣合約
    書、系爭買賣契約書、系爭切結書、繼承系統表、戶籍謄本
    、本院90 年度上字第471號判決、土地登記謄本、地價謄本
    及地籍圖謄本（見原法院94年度重調字第99號卷第16至44、
    53至73頁，原法院94 年度家訴字第110號卷第57頁，本院卷
    第38至40頁），並舉證人陳賀基、陳勝茂為證（見本院96年
    度上字第179號卷第46至47頁），惟查：
  (一)坐落台北縣新莊市○○段頭前小段257地號土地於87 年間分
    割為同地段257、257-22、257-23地號土地，此3筆土地嗣經
    土地重劃後編為台北縣新莊市○○段16地號即系爭土地。系
    爭土地原登記為陳允棟所有，陳允棟死亡後，由陳碧、陳碧
    河、陳勝茂、陳勝賜、陳勝雄及陳勝吉辦理繼承分割登記，
    各取得該土地所有權應有部分各1/6。陳碧於89年7月16日死
    亡，由上訴人及丁○○、乙○○、丙○○、陳榮祥共同繼承
    ，亦經辦畢繼承登記，嗣陳榮祥經原法院於94 年7月28日以
    94年度亡字第31號判決宣告於93 年7月14日死亡，其繼承人
    甲○○及訴外人陳雯樺、陳淑媛、陳文彥於94 年11月1日協
    議分割遺產，約定由甲○○單獨繼承陳榮祥之遺產，並辦妥
    繼承登記等情，有繼承系統表、戶籍謄本、土地登記謄本、
    台北縣新莊地政事務所96 年5月14日函附土地登記簿、遺產
    分割協議書、登記清冊、建物登記謄本、協議書及印鑑證明
    可證（見原法院94年度重調字第99號卷第16、60至69頁，原
    法院94 年度家訴字第110號卷第39至44、55至79、85至89頁
    ，原法院95 年度重訴字第485號卷第16至18頁，本院96年度
    上字第179號卷第58、63、64 頁），是兩造因繼承而公同共
    有系爭土地所有權應有部分1/6。
  (二)就上訴人先位聲明請求被上訴人將系爭土地所有權應有部分
    5735/114103 移轉登記予上訴人，經本院向台北縣新莊地政
    事務函查就上開請求是否符合相關登記法規而得辦理移轉登
    記事宜，據覆：「按內政部95年2月24日內授中辦地字第095
    0041281號函：『案經轉准法務部95年2月3日法律決字第094
    0050034 號函略以…在公同共有關係未終止前，各公同共有
    人不得處分其潛在應有部分。本案縱經全體公同共有人會同
    辦理，在公同共有關係未終止前，部分公同共有人仍不得處
    分其潛在應有部分。宜先辦理共有型態變更登記為分別共有
    後，再依民法第819 條規定辦理持分移轉登記。』本案依上
    開函釋仍應先終止公同共有關係後，始得處分其應有部分」
    ，此有台北縣新莊地政事務所97年9月2日北縣莊地登字第09
    70015033號函可稽（見本院卷第156至158頁）。查兩造就系
    爭土地之公同共有關係尚未終止，已如前述，則上訴人逕行
    請求被上訴人將系爭土地所有權應有部分5735/114103 移轉
    登記予上訴人，尚非法之所許。
  (三)兩造係因繼承陳碧之遺產而公同共有系爭土地所有權應有部
    分1/6 ，已如前述，而陳碧之遺產除系爭土地外，尚有坐落
    台北縣蘆洲市○○段361、531、532、533、534 號土地及同
    縣新莊市○○段頭前小段257-18地號土地，此有財政部北區
    國稅局遺產稅核定通知書、本院90 年度上字第471號判決、
    土地登記謄本、台北縣新莊市公所997年8月19日北縣莊新字
    第0970049101號函、原法院91 年度拍字第933號裁定及財政
    部臺灣省北區國稅局新莊稽徹所93 年12月6日北區國稅新莊
    一字第0930020943號函可稽（見本院卷249-1至275頁），且
    為上訴人所自認（見本院卷第248至249頁）。又終止因繼承
    所生公同共有關係之方式，不外乎分割遺產，然不論協議分
    割遺產或請求裁判分割遺產，於全體繼承人達成遺產分割協
    議或請求分割遺產判決確定前，各繼承人尚無法確定可分得
    之遺產為何。經查兩造就陳碧之遺產尚未分割，且未達成分
    割協議，如何分割尚未確定，此為上訴人所自認（見本院卷
    第290頁反面12 行），則於兩造因繼承而生之公同共有關係
    終止時，被上訴人是否分得系爭土地之持分、所分得系爭土
    地權利範圍若干，均無法確定，是上訴人以兩造間因繼承而
    生之公同共有關係終止為停止條件，對於尚未確定之標的（
    系爭土地所有權應有部分若干，尚不明確）請求被上訴人各
    將系爭土地所有權應有部分1147 /114103移轉登記予上訴人
    ，自屬不應准許。
六、綜上所述，上訴人先位聲明請求被上訴人將系爭土地所有權
    應有部分5735/114103 移轉登記予上訴人，及備位聲明請求
    被上訴人於終止兩造間因繼承而生之公同共有關係後，各將
    系爭土地所有權應有部分1147/114103 移轉登記予上訴人，
    均為無理由，應予駁回。從而，原審所為上訴人敗訴之判決
    ，所持理由雖與本院不同，惟其結論並無二致，上訴意旨指
    摘原判決不當，求予廢棄改判，並為訴之追加，均為無理由
    ，應予駁回。
七、至兩造其餘之攻擊或防禦方法及未經援用之證據，經本院斟
    酌後，認為均不足以影響本判決之結果，自無逐一詳予論駁
    之必要。附此敘明。
八、據上論結，本件上訴及追加之訴均為無理由，依民事訴訟法
    第449條第2項、第463條、第385條第1 項前段、第78條，判
    決如主文。
中    華    民    國    98    年    2     月    27    日
                    民事第四庭
                        審判長法  官  張劍男
                              法  官  陳靜芬
                              法  官  彭昭芬
正本係照原本作成。
如不服本判決，應於收受送達後20日內向本院提出上訴書狀，其
未表明上訴理由者，應於提出上訴後20日內向本院補提理由書狀
（均須按他造當事人之人數附繕本）上訴時應提出委任律師或具
有律師資格之人之委任狀；委任有律師資格者，另應附具律師資
格證書及釋明委任人與受任人有民事訴訟法第466條之1第1項但
書或第2項（詳附註）所定關係之釋明文書影本。
中    華    民    國    98    年    2     月    27    日
                              書記官  丁華平
附註：
民事訴訟法第466條之1（第1項、第2項）：
對於第二審判決上訴，上訴人應委任律師為訴訟代理人。但上訴
人或其他法定代理人具有律師資格者，不在此限。
上訴人之配偶、三親等內之血親、二親等內之姻親，或上訴人為
法人、中央或地方機關時，其所屬專任人員具有律師資格並經法
院認為適當者，亦得為第三審訴訟代理人。

司法院資訊處製作；財團法人民間司法改革基金會備份。
